【裁判字號】    98,消債抗,28
【裁判日期】    980408
【裁判案由】    聲請更生程序
【裁判全文】
臺灣高雄地方法院民事裁定            98年度消債抗字第28號
抗  告  人  甲○○
上列當事人因消費者債務清理事件聲請更生，對本院於民國97年
12月24日所為97年度消債更字第1841號第一審裁定提起抗告，本
院管轄第二審裁定如下：
  主  文
抗告駁回。
抗告程序費用新臺幣壹仟元由抗告人負擔。
  理  由
一、抗告意旨略以：抗告人於消費者債務清理條例施行後，以書
    面向最大債權金融機構中國信託商業銀行請求共同協商未成
    立。抗告人對金融機構因消費借貸所負之債務計達新台幣（
    下同）1,774,658 元，惟抗告人薪資明細所載薪資20,000
    元，應扣除全勤獎金1,000 元、退休金1,200 元後，實際領
    取之金額即17,800元方為每月真實所得，再扣除抗告人必要
    生活費用9,829 元及扶養母親費用2,457 元後僅餘5,614 元
    ，即難以負擔債權銀行所提每月繳款8,000 元之協商方案。
    又原審逕以債權銀行單方面所提出之書函為據，詎認抗告人
    不具協商誠意，屢屢要求債權銀行給予折讓優惠，而致協商
    不成立，此亦與實情有違。原審裁定既有如上違誤，且抗告
    人確實有不能清償債務之情事，又抗告人所負無擔保或無優
    先權之債務總額並未逾1,200 萬元，復未經法院裁定開始清
    算程序或宣告破產，為此爰依法請求廢棄原裁定，准允抗告
    人更生之聲請等語。
二、按「為使負債務之消費者得依本條例所定程序清理其債務，
    以調整其與債權人及其他利害關係人之權利義務關係，保障
    債權人之公平受償，謀求消費者經濟生活之更生及社會經濟
    之健全發展，特制定本條例。」、「債務人不能清償債務或
    有不能清償之虞者，得依本條例所定更生或清算程序，清理
    其債務」，消費者債務清理條例第3 條定有明文，是消費者
    債務清理條例之立法，其中心思想乃認陷於經濟上困境之消
    費者若任其於惡性循環之債務窘境中自生自滅，其將衍生嚴
    重之社會問題，致難以維持安定之社會經濟秩序，故有予之
    分別情形依更生或清算之程序清理其債務之必要，藉以妥適
    調整其與各相關債權人等間之權利義務關係，以謀求消費者
    經濟生活之更生機會，從而健全社會經濟發展，惟私法上之
    債之關係，係以當事人間之信賴關係為基礎，為社會經濟組
    織之重要支柱，故當事人於以法律行為追求自己之利益之際
    ，亦應顧及對方之利益，並考量債權債務在社會上之作用，
    本於誠實及信用之原則，行使其債權及履行其債務，故債務
    人之消費者欲以上開條例為其所負義務之調整者，自應本於
    誠信原則之本旨，僅在其不能清償債務或有不能清償之虞而
    使其陷於經濟上之困境時始得准許之，以避免其藉此善意之
    立法而惡意圖謀減免債務，致使社會陷於道德之危險，並因
    此使信用緊縮而造成社會經濟之動盪。
三、經查：
  (一)抗告人主張其已向最大債權銀行中國信託商業銀行請求共同
    協商債務清償方案，惟於民國97年8月1日經該銀行通知協商
    不成立，理由為「要求折讓債權金額未為金融機構所接受」
    ，即不接受銀行提供之第一階段採72期0 利率，每月償還
    8,0 00元，完畢後再進行協商之二階段還款方案等情，此有
    抗告人提出之前置協商不成立通知書、中國信託商業銀行98
    年2 月25日陳報狀在卷可稽，則依前揭條文之規定及說明，
    其自應有不能清償債務或有不能清償之虞，且此情形業使其
    陷於經濟上之困境時，法院始須准之進行更生。
  (二)抗告人每月薪資為20,000元，此為抗告人所自承，且亦為抗
    告人所提出之「皇齊國際有限公司台灣南區業務新進人員薪
    資明細」所載明，堪信屬實。抗告人雖主張其每月實領薪資
    並非為20,000元，應扣除非固定領取之全勤獎金 1,000元及
    由公司撥入退休金帳戶之退休金 1,200元，抗告人每月實領
    薪資為17,800元云云，惟本院審酌抗告人是否確有不能清償
    債務之情事，係以抗告人總資產觀點來衡量，是以退休金雖
    非撥入抗告人所得直接支配之帳戶內，然究歸屬於抗告人名
    下退休金帳戶，應認係屬抗告人總資產之一部分；又抗告人
    雖主張全勤獎金並非固定領取，惟抗告人究未提出其他薪資
    單據以實其說，如遽予扣除即有低估抗告人還款能力之虞，
    是以就卷內現有證據以觀，抗告人所辯即非可採。另抗告人
    必要生活費用9,829元及扶養母親費用2,457元已為原審所認
    定，且抗告人亦不爭執，如以前揭所認定之抗告人每月薪資
    扣除協商金額後，尚剩餘12,000元，與抗告人必要生活費用
    及扶養費用僅不足 286元，尚未影響抗告人及其母親之基本
    生活需求，於此自不得認其已有不能清償債務或有不能清償
    之虞之情事。
  (三)抗告人復以其於前置協商時，雖填載清償方案為「每月還款
    5,000元，3個月1期，分6年還24期」，然並未堅持此一方案
    ，亦未表示債權銀行必須折讓，原審逕以債權銀行單方面出
    具之書函，認抗告人不具清償誠意，實屬誤會。惟抗告人所
    為上述抗辯，亦未提出證據供本院參酌，且經本院審閱抗告
    人與債權銀行之協商記錄，記錄欄內明載「給二階方案8000
    ，申請月付5000只願還款六年」，此亦有中國信託商業銀行
    所提之協商記錄附卷可參，是被告所陳即非無疑。退步言，
    縱認抗告人所陳屬實，然抗告人有足夠資力償債，而無不能
    清償債務或有不能清償之虞，已經本院認定如上，本件抗告
    人所請即與法律要件不合，則抗告人與債權銀行協商過程是
    否有該等誤會，即非屬本院應審酌之點。
  (四)綜上，抗告人薪資所得扣除債權銀行所提協商費用後，尚未
    影響抗告人及其母親之基本生活需求。原審所為駁回之裁定
    ，亦經本院核閱卷證資料無訛，抗告人既未舉證證明其究有
    何不能清償債務或有不能清償之虞情事，抗告人之主張顯無
    理由。從而，原審裁定駁回抗告人更生之聲請，並無違誤。
    抗告意旨指摘原裁定不當，求予廢棄另為裁定，為無理由，
    應予駁回。
四、據上論結，本件抗告為無理由，依消費者債務清理條例第15
    條，民事訴訟法第495條之1第1項、第449條第1項、第95條
    、第78條，裁定如主文。
中    華    民    國    98    年     4    月     8    日
                  民事鳳山分庭審判長法  官  楊富強
                                    法  官  何悅芳
                                    法  官  吳文婷
以上正本證明與原本無異。
本裁定不得再抗告。
中    華    民    國    98    年    4     月    8     日
                                    書記官  林仕興


司法院資訊處製作；財團法人民間司法改革基金會備份。
